臺灣高雄地方法院民事判決　　　　　　　96年度訴字第298號
 原　　　告　申○○
　　　　　 　辰○○
　　　　　 　戌○○
　　　　　 　戊○○
　　　　　 　丁○○
　　　　　 　酉○○
　　　　　 　庚○○
　　　　　 　辛○○
　　　　　 　己○○
　　　　　 　子○○
　　　　　 　丑○○
　　　　　 　癸○○
　　　　　 　壬○○
　　　　　 　巳○○
　　　　　 　寅○○
　　　　　 　未○○
　　　　　 　乙○○
　　　　　 　甲○○
 兼上十八人
 訴訟代理人　卯○○
 被　　　告　午○○○
　　　　　 　丙○○
 　　　　　　　　　　　　號
上列當事人間損害賠償事件，本院於民國96年3月27日言詞辯論
終結，判決如下：
      主　　　文
被告午○○○應給付原告新台幣貳拾壹萬貳仟陸佰玖拾肆元及自
民國九十六年一月三十日起至清償日止，按週年利率百分之五計
算之利息。
原告其餘之訴駁回。
訴訟費用由被告午○○○負擔百分之三十五，其餘由原告負擔。
本判決第一項得假執行。但被告午○○○如以新台幣貳拾壹萬貳
仟陸佰玖拾肆元供擔保後，得免為假執行。
原告其餘假執行之聲請駁回。
      事實及理由
一、原告主張：兩造共有祖先之祖墳安葬於高雄縣大樹鄉○○○
    段377 之7 號土地 (下稱系爭土地)上 ，兩造與訴外人等共
    36 人 ，於93年初共出資新台幣 (下同)360,000 元 修建祖
    墳，將祖先賴剛毅之骨灰安葬於該處；被告午○○○未經同
    意於94年9 月8 日上午8 時許，與被告丙○○共同毀損上開
    祖墳，毀壞墓碑及大理石碑，並將賴剛毅骨灰取走，另放置
    在丙○○管理之高雄大樹鄉○○村○○路111 之20號「地藏
    王廟」，原告因而再共同出資43,000元將骨灰放置至大樹鄉
    公所之納骨塔；原告自得依民法第184 條第1 項、第185 條
    規定請求被告連帶賠償上開損害；又原告對祖先之尊敬與奉
    祀亦屬人格權，被告破壞墳墓侵犯原告對祖先奉祀之權利，
    原告精神上受有損害，亦得依民法第195 條第1 項規定，請
    求被告連帶賠償原告各10,000元精神損害。並聲明：(一)被告
    應連帶給付原告593,000 元及自起訴狀繕本送達翌日起至清
    償日止，按年息5%計算之利息。(二)願供擔保請准宣告假執行
    。
二、被告則以：系爭土地為賴明忠、賴李秀錦與午○○○之夫賴
    旭等3 人共有，並向由賴旭夫婦管理使用，原告等18人 (應
    為19人)並 非共有，祖墳由午○○○全權作主遷移並無不法
    ，亦無賠償責任可言，且原告提出發掘墳墓罪亦經刑事庭判
    決被告無罪確定；系爭土地為農牧用地，並非墓地，原告違
    法於93年間大事翻建，未經土地所有權人同意，原告等祖墳
    無權占有賴旭之土地並非法使用，無受保護之必要，賴郭貴
    珊自行花錢遷移為合法權利之行使，並無損及原告權利，與
    侵權行為要件不符；丙○○並補陳稱，其係由午○○○之請
    至上開祖墳撿骨灰，其曾問午○○○有無經過其他人同意，
    午○○○告以有，其乃在午○○○指示下找工人撿骨灰，其
    不知兩造間爭議，亦與本件無關。並聲明：(一)原告之訴駁回
    。(二)如受不利判決，願供擔保請准免為假執行。
三、原告主張兩造共有祖先之祖墳安葬於高雄縣大樹鄉○○○段
    377 之7 號土地上，原告等共36人於93年初共出資新台幣(
    下同)360,000 元 修建祖墳，將祖先賴剛毅之骨灰安葬於該
    處；午○○○於94年9 月8 日上午8 時許，與丙○○共同毀
    損上開祖墳，毀壞墓碑及大理石碑，並將賴剛毅骨灰取走，
    另放置在丙○○管理之高雄大樹鄉○○村○○路111 之20號
    「地藏王廟」，原告因而再共同出資43,000元將骨灰放置至
    大樹鄉公所之納骨塔等事實，業據提出收據、照片等為證，
    且為被告2 人所不爭執，而午○○○於95年易字第95號發掘
    墳墓案件刑事審理中亦自陳甚明，是原告此部分主張應可認
    為真實。
四、本件爭點為：
  (一)原告依民法184 條第1 項、185 條規定，請求被告連帶賠償
    修建祖墳費用360,000元，有無理由？及遷移納骨塔費用
    43,000元，有無理由？
  (二)原告依民法195 條第1 項規定請求精神損害賠償，有無理由
    ？
五、原告依民法184 條第1 項、185 條規定，請求被告連帶賠償
    修建祖墳費用360,000元，有無理由？及遷移納骨塔費用
    43,000元，有無理由？
  (一)原告主張原告、午○○○與訴外人等共36人，共同出資修建
    祖墳，且被告午○○○亦同意修建等事實，業據提出照片及
    收據等為證，並經證人即原告申○○、庚○○到庭陳明；而
    午○○○亦不否認其夫賴旭亦共同出資及事先同意整修祖墳
    之事實，足認午○○○確實事先同意並以其夫名義共同出資
    修建兩造共有之上開祖墳，自應認午○○○亦為共同出資修
    建祖墳之人。又依原告所提出之照片所示，原告、午○○○
    等36人共同出資修建之祖墳，已達全部重建之程度，並非僅
    就舊有祖墳為整修，而墳墓乃附著於土地上之工作物，且不
    能達於遮風避雨之程度，應認上開興建之祖墳屬於兩造與訴
    外人等36人所共有之獨立動產，而非僅土地之構成部分，較
    為合理。
  (二)按民法第819 條第2 項有規定：「共有物之處分、變更、及
    設定負擔，應得共有人全體之同意」，而所謂之處分，包括
    法律上的處分及事實上的處分在內，午○○○未經原告等共
    有人全體之同意而毀損上開共有之祖墳，屬於事實上的處分
    行為，既未經全體共有人同意為兩造所不爭執，即已侵害其
    他共有人對於祖墳之權利，午○○○所為應認為已對其他共
    有人構成侵權行為。
  (三)又上開祖墳係由原告、午○○○與訴外人等共36人各出資
    10,000元共同興建完成已如前述，參諸民法第817 條第2 項
    規定，自應認為各共有人對於上開祖墳之應有部分為均等。
    而民法第821條規定，各共有人對於第三人，得就共有物之
    全部，為本於所有權之請求。所謂本於所有權之請求，係指
    民法第767 條所規定之物權的請求權而言，至債權的請求權
    ，則不在民法第821條規定之列，僅於共有物被侵害，請求
    損害賠償，而其給付不可分者，依民法第293 條之規定，各
    共有人方得為共有人全體請求向其全體為給付（司法院院字
    第1950號解釋參照）。本件原告訴請午○○○依侵權行為之
    規定賠償損害，核屬可分之金錢債權，各該共有人之原告僅
    得按其應有部分，請求午○○○賠償損害，尚不得依民法第
    821 條規定為全體共有人訴請午○○○為給付或請求午○○
    ○賠償全部之損害。
  (四)從而，原告固得依侵權行為之規定，請求午○○○賠償損害
    ，而除祖墳遭毀損所需之興建費用360,000 元外，原告等人
    亦因午○○○之毀損行為而需另支付43,000元納骨塔之費用
    ，自應認為均係因午○○○上開侵權行為所受損害，自得請
    求午○○○賠償；惟原告既僅19人提起本件訴訟，依上開說
    明，自僅得各依其應有部分請求午○○○賠償損害，是原告
    等人得請求午○○○賠償之金額為212,694 元 (計算式
    360,000 ×19/36+ 43,000 ×19/36=212,694 ，元以下四捨
    五入)； 原告逾此範圍之請求，則無理由，不應准許。
  (五)原告主張丙○○為共同侵權行為應負連帶賠償責任；惟查，
    丙○○係應午○○○之請求至上開祖墳為撿骨灰之行為，且
    經詢問午○○○後，經午○○○告以業經其他人同意，丙○
    ○因而找工人撿骨灰等情，業經丙○○陳明，且午○○○亦
    陳稱丙○○確與本件無關等語；衡情，丙○○與兩造均無任
    何關係，僅因工作之故而在共有人午○○○請求下在上開祖
    墳從事撿骨灰行為，自難認為其有何與午○○○成立共同侵
    權行為之犯意或行為關連存在，是原告等人請求丙○○應依
    民法第184 條第1 項、第185 條規定連帶賠償損害並無理由
    ，應予駁回。
六、原告依民法195 條第1 項規定請求精神損害賠償，有無理由
    ？
    午○○○損毀共有之上開祖墳之行為，固侵害原告等人之權
    利雖如上開所述，然午○○○僅單純毀損祖墳，並未侵害原
    告等為祭祀之人之身體、健康或其他任何之人格或身分法益
    ，縱使共有人因祖墳被破壞，在情感上遭受痛苦，並不能因
    而認為原告等人有何人格法益受侵害而得請求精神慰撫金，
    是原告等人依民法第195 條第1 項規定，請求被告2 人連帶
    賠償各10,000元精神慰撫金，應認為並無理由，不應准許。
七、綜上所述，原告本於侵權行為損害賠償之規定，請求午○○
    ○賠償212,694 元及自起訴狀繕本送達翌日之96年1 月30日
     (起 訴狀繕本於96年1 月29日送達)起 至清償日止，按週
     年利率5%計算之法定遲延利息範圍內，為有理由；原告逾
     此範圍之請求及對丙○○部分之請求，則均無理由，應予
     駁回。又本件原告勝訴部分未逾500,000 元，應依職權宣
     告假執行，被告陳明願供擔保請准宣告免為假執行，經核
     亦無不合，爰酌定相當擔保金額准許之；原告其餘假執行
     之聲請，因訴之駁回而失所依附，應併予駁回。
八、據上論結：本件原告之訴為一部有理由、一部無理由，爰依
    民事訴訟法第79條、第389 條第1 項第5 款、第392 條，判
    決如主文。
中　　華　　民　　國　　96　　年　　4 　　月　　10　　日
                  民事第七庭    法　官　林玉心
正本係照原本作成。
如不服本判決，應於送達後20日內，向本院提出上訴狀並表明上
訴理由，如於本判決宣示後送達前提起上訴者，應於判決送達後
10日內補提上訴理由書（須附繕本）。
中　　華　　民　　國　　96　　年　　4 　　月　　10　　日
                                書記官　胡樂寧
